【裁判字號】    88,易,1300
【裁判日期】    890508
【裁判案由】    違反水污染防治法
【裁判全文】
臺灣嘉義地方法院刑事判決                        八十八年度易字第一三００號
    公  訴  人  臺灣嘉義地方法院檢察署檢察官
    被      告  戊○○
                己○○
    右  一  人
    選任辯護人  蔡碧仲
                汪玉蓮
                吳碧娟
    被      告  甲○○
                丙○○
    右  一  人
    選任辯護人  林德昇
                張麗雪
右列被告因違反水污染防治法案件，經檢察官提起公訴 (八十八年度偵字第四一三四
號），本院判決如左：
    主  文
戊○○違反分區管制使用土地之區域計劃，不依該管縣市政府限期將變更使用土地恢
復原狀之命令，處有期徒刑陸月，如易科罰金，以參佰元折算壹日。
己○○、丙○○、甲○○均無罪。
    事  實
一、戊○○為坐落嘉義縣太保市○○段六二之一號土地（簡稱系爭土地）之地主，明
    知系爭土地經嘉義縣政府編為農業區農牧用地，未經申請核准，不得作為農牧以
    外之其他用途，竟自八十七年十月間某日起，提供系爭土地供不詳之人傾倒建築
    、一般事業廢棄物或桶裝有害事業廢棄物及垃圾，違反分區管制使用之區域計劃
    規定。嗣於八十八年四月九日十五時三十分許，為嘉義縣政府環保局人員會同嘉
    義縣警察局水上分局新埤派出所警員乙○○查獲。復於八十八年四月十日十七時
    十分許，為警查獲丙○○將磚塊、樹葉、蔬菜等垃圾傾倒於系爭土地。合計戊○○提供系爭土地供人傾倒廢棄物及垃圾之面積高達一千一百五十二平方公尺（長
    七二公尺、寬十六公尺、深度三公尺）。嗣經嘉義縣環保局於同年六月三日上午
    九時許召開協調會達成協議，由戊○○自八十八年六月七日起一個月內清除系爭
    土地之廢棄物；嗣又於同年九月三日十四時許，由嘉義縣政府會同嘉義縣太保市
    公所、嘉義縣太保市代表會等人與戊○○召開協調會，雙方達成協議，限戊○○
    於三十個工作天清運系爭土地之廢棄物，回復原狀，惟均未能依限回復系爭土地
    之原狀，恢復為農牧用地使用。
二、案經嘉義縣警察局水上分局報請臺灣嘉義地方法院檢察署檢察官偵查起訴偵辦。
    理  由
甲、有罪部分：
一、訊據被告戊○○否認有何前開犯行，辯稱，系爭土地係遭人偷倒，渠並不知情云
    云。惟查：
（一）被告丙○○於前開時、地經被告己○○之同意，而傾倒前揭之廢棄物之事實，
      業據被告丙○○於警訊、偵查時供明在卷，並經証人即嘉義縣警察局水上分局
      新埤派出所警員乙○○到庭結証明確，復有照片附於本院卷可証。
（二）再查系爭土地為被告戊○○所有，遭人傾倒（掩埋）之廢棄物有建築、一般事
      業廢棄物及少數桶裝有害事業廢棄物，面積達一千一百五十二平方公尺，業據
      本院向嘉義縣環境保護局函詢明確，有該局八十八年十一月二十四日嘉環三字
      第一六八一八號函附卷可証，系爭土地經人傾倒之廢棄物或垃圾種類甚多，且
      面積甚廣；而為警查獲後，現場經發現之廢棄物數量甚多，且均呈黑色，又有
      照片附於警訊卷及本院卷可稽；再証人即嘉義縣太保市清潔隊長庚○○亦到庭
      結証稱「系爭土地經人傾倒廢棄物達一分多地，傾倒之時間大概有半年以上之
      時間」等語，足認系爭土地經人傾倒廢棄物達半年之久，而被告戊○○為系爭
      土地之所有權人，系爭土地又經被告戊○○向嘉義縣六腳鄉農會設定最高限額
      抵押權新台幣八百四十萬元，有土地登記簿謄本可稽，顯見系爭土地價值甚高
      ，則衡情被告戊○○就系爭土地之利用理應關心之至；復參酌被告己○○為嘉
      義縣議員，並為嘉太液化煤氣股份有限公司（簡稱嘉太公司）之董事，且為最
      大之股東，而嘉太公司之營業所又設在系爭土地之旁，有相片可按及經濟部提
      供之公司變更登記卡附於偵查卷可參等情觀之，系爭土地經人傾倒廢棄物面積
      既達一分多地、傾倒時間又長，被告戊○○對緊鄰之自有土地遭人傾倒垃圾，
      衡情豈有不知之理？被告戊○○所辯系爭土地經人傾倒廢棄物，均不知情云云
      ，顯係事後避就卸責之詞，不足採信。
（三）復查，系爭土地於八十八年四月九日十五時三十分許，為嘉義縣政府環保局人
      員會同嘉義縣警察局水上分局新埤派出所警員乙○○查獲經人傾倒廢棄物後，
      若果真系爭土地係經人偷倒廢棄物，被告戊○○衡情應會加強注意察看，防患
      再為人傾倒廢棄物。又系爭土地既為農業區之農牧用地，係供作農牧之用，縱
      令系爭土地地勢較低，應予回填，衡之常情，豈有容忍他人將磚塊、樹葉、蔬
      菜等物傾倒於系爭土地之理，況此舉又將降低系爭土地之價值，乃身分為嘉義
      縣議會議員之被告己○○竟又於八十八年四月十日十七時十分許，丙○○駕車
      將磚塊、樹葉、蔬菜等垃圾傾倒於系爭土地之際，在場未予以阻止，亦未通知
      被告戊○○到場處理，足認被告丙○○警訊、偵查時供稱曾得被告己○○之同
      意而傾倒前開廢棄物等語，應為可採。再被告戊○○為系爭土地之所有權人，
      竟由被告己○○出面同意被告丙○○，足認被告己○○之同意丙○○傾倒廢棄
      物，應有得被告戊○○之授權。
（四）末查，系爭土地經警查獲違反分區管制使用土地之區域計劃後，經嘉義縣環保
      局於同年六月三日上午九時許召開協調會達成協議，由戊○○同意自八十八年
      六月七日起一個月內清除系爭土地之廢棄物；嗣又於同年九月三日十四時許，
      由嘉義縣政府會同嘉義縣太保市公所、嘉義縣太保市代表會等人與戊○○召開
      協調會，雙方達成協議，限戊○○於三十個工作天清運系爭土地之廢棄物，回
      復原狀，惟均未能依限回復原狀，有各該協調會紀錄、照片附卷足憑，則被告
      戊○○有違反分區管制使用土地之區域計劃，不依該管縣市政府限期將變更使
      用土地恢復原狀之命令之事實甚明，綜上所述，本件事証明確，被告戊○○犯
      行均堪以認定。
二、核被告戊○○所為，係犯區域計畫法第二十二條之罪。爰審酌被告戊○○為系爭
    土地之所有權人，於向農會設定最高限額抵押權後，竟提供系爭土地供人傾倒廢
    棄物，嚴重污染土壤，並損害債權人權利甚鉅，及犯後迄至八十九年三月間始清
    除系爭土地，並於同年月十五日經嘉義縣環保局會同太保市公所等單位勘查確已
    清除等一切情狀，量處如主文所示之刑，並依法諭知易科罰金之折算標準，以示
    懲儆。
三、公訴意旨另以：被告戊○○明知系爭土地業經編定為農業區農牧用地，竟自不詳
    時間起，雇用具有共同犯意之甲○○、丙○○傾倒不明事業廢棄物，並排放有害
    健康物值之廢（污）水至系爭土地，影響當地居民地下水之飲用，因認被告戊○○涉犯水污染防治法第三十五條之罪嫌云云。訊據被告戊○○堅詞否認有何上開
    犯行。且按水污染防治法第三十五條之罪嫌，須行為人所排放之有害健康物值之
    物係廢（污）水，若僅係傾倒廢棄物，縱令因之有害居民之健康，亦不得援引該
    法條予以論罪。經查被告戊○○所有之系爭土地僅經查獲供人傾倒廢棄物，而經
    嘉義縣環保局會同嘉義縣太保市清潔隊長前往系爭土地採樣檢測，亦係就該廢棄
    物取樣檢測，並未有排放廢（污）水之情事，業據証人即嘉義縣環保局人員丁○○，及嘉義縣太保市清潔隊長庚○○到庭結証明確；此外復查無其他積極証據足
    証被告戊○○有何公訴人所指之上開犯行，應認不能証明被告戊○○此部分犯罪
    ，原應為無罪判決之諭知，然公訴人認被告戊○○此部分犯行與前開有罪部分具
    有 方法結果之牽連關係，為裁判上一罪，爰不另為無罪判決之諭知。
乙、無罪部分：
一、公訴意旨另以：被告己○○與被告戊○○基於共同之犯意聯絡，明知系爭土地經
    嘉義縣政府編為農業區農牧用地，未經申請核准，不得作為農牧以外之其他用途
    ，竟自不詳時間起，雇用具有共同犯意之甲○○、丙○○傾倒不明事業廢棄物，
    並排放有害健康物值之廢（污）水至系爭土地，影響當地居民地下水之飲用，於
    八十八年四月九日上午九時許，在上址為嘉義縣政府環保局人員查獲甲○○在現
    場掩埋廢棄物，又於八十八年四月十日十七時許，當場查獲丙○○傾倒廢棄物，
    並於同年四月三十日採樣系爭土地水質檢測，其中鐵、錳、鎘、鉻、鋅、鎳均超
    出排放流水標準。嗣後嘉義縣太保市公所於八十八年四月二十三日發文限期文到
    後十五日內清除，八十八年七月八日該所現場勘查時仍未清除，再次函催清除，
    戊○○遂申請於八十八年八月十日前清除，經該公所核准後，惟迄未清除，因認
    被告己○○、甲○○、丙○○等人涉犯區域計畫法第二十二條、水污染防治法第
    三十五條之罪嫌云云。
二、按犯罪事實應依證據認定之，無證據不得推定其犯罪事實。又不能證明被告犯罪
    者，應諭知無罪之判決，刑事訴訟法第一百五十四條、第三百零一條第一項分別
    定有明文。再事實之認定，應憑證據，如未能發現相當證據，或證據不足以證明
    ，自不能以推測或擬制之方法，為裁判基礎（最高法院四十年臺上字第八六號判
    例參照）。另按認定犯罪事實，所憑之證據，雖不以直接證據為限，間接證據亦
    包括在內，然無論直接或間接證據，其為訴訟上之證明，須於通常一般之人均不
    致於有所懷疑，而得確信其為真實之程度者，始得據之為有罪之認定，倘其證明
    尚未達到此一程度，而有合理性懷疑之存在時，即無從為有罪之認定，此亦有最
    高法院七十六年臺上字第四九八六號判例可資參照。
三、訊據被告己○○、丙○○、甲○○等人均堅決否認有何上開犯行。且按區域計畫
    法第二十二條之規定，須土地所有權人將原經編為特定用途之土地提供他用，經
    主管機關限期回復原狀，仍拒不回復，始構成該罪名。經查系爭土地之所有權人
    為被告戊○○，縱令被告戊○○提供系爭土地供人傾倒廢棄物部分，被告己○○
    、甲○○、丙○○與之有共同犯意之聯絡，亦難因之認彼等三人與被告戊○○就
    主管機關即嘉義縣政府限期被告戊○○回復系爭土地原狀而拒不依限回復部分，
    有何犯意之聯絡及行為之分擔，即尚難以被告己○○同意或雇用甲○○、丙○○
    傾倒廢棄物，即認被告己○○、甲○○、丙○○有區域計畫法第二十二條之犯行
    。再按水污染防治法第三十五條之罪嫌，須行為人所排放之有害健康物值之物係
    廢（污）水，若僅係傾倒廢棄物，縱令因之有害居民之健康，亦不得援引該法條
    予以論罪。經查被告戊○○所有之系爭土地僅經查獲供人傾倒廢棄物，但尚未經
    查獲有何排放廢（污）水之情事，已如前述：此外復查無其他積極証據足証被告
    己○○、甲○○、丙○○有何公訴人所指之上開犯行，應認不能証明彼等三人犯
    罪，爰為無罪判決之諭知。
據上論斷，應依刑事訴訟法第二百九十九條第一項前段、第三百零一條第一項、區域
計畫法第二十二條、刑法第十一條前段、第四十一條、罰金罰鍰提高標準條例第一條
前段、第二條判決如主文。
本案經檢察官林世芬到庭執行職務
中      華      民      國    八十九    年      五      月      八      日
                      臺灣嘉義地方法院刑事第二庭
                                          法  官  陳  珍  如
右正本證明與原本無異。
如不服本判決，應於判決送達後十日內向本院提出上訴狀( 應附繕本 )。
中      華      民      國    八十九    年      五      月      八      日
                                          書記官  洪  秋  華
附錄：
區域計畫法第二十二條
違反前條規定不依限變更土地使用或拆除建築物恢復土地原狀者，除依行政執行法辦
理外，並得處六個月以下有期徒刑、拘役或科三千元以下罰金。


司法院資訊處製作；財團法人民間司法改革基金會備份。
